最高法院民事判決　　　　　　九十六年度台上字第二七０九號
上　訴　人　金鳥海族樂園股份有限公司
法定代理人　甲○○○
訴訟代理人　張 世 興律師
被 上訴 人　財團法人林公熊徵學田
法定代理人　乙 ○ ○
訴訟代理人　陳 宏 瑄律師
上列當事人間請求返還土地等事件，上訴人對於中華民國九十六
年七月十日台灣高等法院第二審判決（九十二年度上易字第一二
三八號），提起上訴，本院判決如下：
    主  文
原判決廢棄，發回台灣高等法院。
    理  由
本件被上訴人主張：第一審判決附表（下稱附表）一、二所示土
地為伊所有，附表二土地遭上訴人無權占有，興建如該附表所示
建物。而附表一土地伊雖曾出租與上訴人使用，惟因上訴人違約
拒不改善，業經伊解除（終止）兩造間租賃契約，上訴人負有將
土地回復原狀交還與伊之義務。況該租約已於民國九十一年三月
三十一日屆期，依民法第四百五十五條及第七百六十七條規定，
伊亦得請求上訴人拆除地上物，返還上開土地，並給付相當兩造
約定年租金新台幣（下同）七十二萬三千六百九十一元之不當得
利等情。求為命上訴人將附表一、二所示土地上建物拆除，返還
各該土地，及自九十一年四月四日起至返還土地之日止，按年計
付七十二萬三千六百九十一元之判決。
上訴人則以：兩造間就系爭土地有租地建屋契約存在，簽訂系爭
租賃契約時，並有於上訴人經營遊樂園期間繼續承租土地之默契
及合意，兩造間租賃關係難認已因租期屆滿而消滅，被上訴人訴
請拆屋還地，核屬權利濫用，其未經董事會決議尤不得收回系爭
土地。又相當於租金之損害金，不能以原租金額為計算基準，依
土地法第一百十條規定，地租不得超過申報地價之百分之八，上
訴人縱有無權占用系爭土地情形，其相當於年租金之金額至多僅
為七千四百零四元等語，資為抗辯。
原審維持第一審所為上訴人敗訴之判決，駁回其上訴，無非以：
附表一、二所示之土地為被上訴人所有，兩造於八十八年四月一
日簽訂土地租賃契約，由上訴人向被上訴人承租附表一所示土地
作為經營遊樂園之用。約定租期三年，至九十一年三月三十一日
為止，年租金七十二萬三千六百九十一元；租賃期滿上訴人如欲
續約，應於期滿前二個月內以書面通知被上訴人，經被上訴人同
意續約並於另訂書面契約後方生續租之效力；未辦理續約時，雙
方租賃關係終止。查系爭租約期限屆滿後，兩造未另訂書面契約
辦理續約，上訴人僅給付被上訴人至九十一年三月三十一日止之
租金，附表建物係上訴人興建各情，為兩造所不爭。次查收回土
地乃租賃關係消滅之當然結果，亦屬日常事務之執行，依被上訴
人捐助章程第五章第十五條規定無需經董事會之決議。上訴人指
稱被上訴人未經董事會決議不得收回系爭土地，容有誤會。雖上
訴人辯稱：兩造間有租地建屋契約，被上訴人同意伊建築鋼筋水
泥造七百七十餘坪三層房屋，依房屋使用年限，不可能約定短期
租約，租約期限僅為調整租金換約所需等語，惟並未就此項有利
於己之事實舉證證明，已難採取。且依兩造間土地租賃契約第二
條約定：租賃期間為自八十八年四月一日起至九十一年三月三十
一日為止，計三年；租賃期滿上訴人如欲續約，應於期滿前二個
月內以書面通知被上訴人，經被上訴人同意續約並於另訂書面契
約後方生續租效力。第九條第一款約定：第二條租賃期間屆滿後
，如未辦理續約時，雙方租賃關係終止字樣。被上訴人於簽訂系
爭租約之際，既訂明期滿續租，應另訂書面契約，則租賃契約期
限屆滿後，兩造未另訂書面租賃契約，應認被上訴人有反對續租
之意思表示，系爭租賃契約已因期限屆至而消滅。況系爭土地租
賃係供上訴人經營遊樂園之用，上訴人於七十二年五月一日最初
訂約承租系爭土地之際，特別出具切結書，承諾：如有解約或停
租，自願拆卸所有設施，回復承租所有地原狀交還，同時無權請
求任何補償，如無復舊時，出租人得請求復舊一切費用，並自願
拋棄一切設施所有權。系爭租約第九條第四項亦約定：租賃關係
終止時，上訴人應立即將所租用土地回復原狀交還被上訴人；如
其上有建物或工作物時，應拆除清運。足證上訴人在訂約之初即
預見且認知地上物於租賃關係消滅時仍有可能處於堪用之狀態，
負有將地上物拆除清運之義務。出租人於租賃關係消滅後，本得
請求承租人返還租賃物，難謂被上訴人於租約期滿，不再續訂租
約，即有權利濫用之情事。兩造租約既已因租期屆滿而消滅，上
訴人於租賃關係消滅後繼續占有系爭土地，自屬無法律上之原因
，且因此受有利益，致被上訴人受有損害，被上訴人基於不當得
利之法律關係請求上訴人返還所受之利益，尚非無據。經審酌系
爭土地地理位置、交通情況及原訂租約約定之租金額，上訴人占
有系爭土地致被上訴人無法使用或另行出租而受有每年七十二萬
三千六百九十一元之損害等情，被上訴人訴請給付該不當得利，
尚屬適當。綜上所述，附表一所示土地兩造租約已因期限屆滿而
消滅，上訴人占有附表二所示土地，亦無正當之權源，被上訴人
本於租賃物返還請求權及所有物返還請求權，訴請上訴人拆屋還
地及給付前述不當得利，均應准許等詞，為其判斷之基礎。
惟查上訴人迭次抗辯，兩造間就系爭土地為租地建屋契約，存有
伊使用系爭土地至房屋不堪用或不繼續承租之合意，租約期限僅
為調整租金換約所需云云，並提出被上訴人出具之土地使用權同
意書及新竹縣政府建設局變更使用執照為證（見原審第一宗卷第
五二頁、第六四頁至第六六頁）。該土地使用權同意書記載之土
地為新竹縣關西鎮○○段二一九地號，新竹縣政府建設局變更使
用執照載明在同段二○三─六二地號、二一九地號、二一九─一
九地號、二一九─八九地號，興建三層樓房一棟，作為餐廳、旅
館、店舖、辦公室、倉庫使用。依其記載情形，被上訴人既同意
上訴人使用系爭土地，並在其上建屋作為餐廳、旅館、店鋪及辦
公室之用，且自七十二年五月一日訂約起，至九十一年三月三十
一日最後換約之期滿日止，被上訴人將系爭土地繼續出租與上訴
人達二十年，從而，上訴人辯稱兩造間就系爭土地有租地建屋契
約存在一節，即非全無依據。原審未詳加審酌前揭文件與系爭土
地有何關連，徒以上訴人就其主張之有利事實未舉證證明等情詞
，遽為其不利之判決，於法自屬可議。究竟被上訴人出具之土地
使用權同意書及新竹縣政府建設局變更使用執照與系爭土地間有
何關係及系爭土地是否由該二文件記載之地號分割而來。若係由
上開文件記載之地號分割所增，兩造是否因被上訴人同意上訴人
在系爭土地上興建房屋且迭次換約，連續出租二十年而屬租地建
屋契約之性質及其年限為何，在在攸關上訴人使用系爭土地有無
合法權源，應否拆除地上建物及支付被上訴人相當租金之不當得
利等問題，原審既未詳加調查審認明晰，本院即無從為法律上之
判斷。上訴論旨，指摘原判決不當，求予廢棄，非無理由。
據上論結，本件上訴為有理由。依民事訴訟法第四百七十七條第
一項、第四百七十八條第二項，判決如主文。
中　　華　　民　　國　九十六　年　 十二 　月　　六　　日
                      最高法院民事第四庭
                          審判長法官  許　朝　雄
                                法官  陳　淑　敏
                                法官  鄭　玉　山
                                法官  吳　麗　女
                                法官  劉　福　聲
      本件正本證明與原本無異
                                      書  記  官
中　　華　　民　　國　九十六　年　 十二 　月   十七   日
                                                 H
